【裁判字號】    96,訴,1735
【裁判日期】    970507
【裁判案由】    塗銷不動產所有權移轉登記
【裁判全文】
臺灣板橋地方法院民事判決              96年度訴字第1735號
原      告  甲○○
            汪珞禎
兼  共  同
法定代理人  丁○○
共      同
訴訟代理人  陳明欽律師
被      告  戊○○
            乙○○
上  一  人
法定代理人  邱嚴儀
兼上一被告
法定代理人  丙○○
上  二被告
共      同
訴訟代理人  謝政達律師
            楊景勛律師
上列當事人間請求塗銷不動產所有權移轉登記事件，經本院於民
國97年4 月30日言詞辯論終結，判決如下：
    主  文
原告之訴駁回。
訴訟費用由原告負擔。
    事實及理由
一、程序方面：
    被告戊○○經合法通知，未於言詞辯論期日到場，核無民事
    訴訟法第386 條所列各款情形，爰依原告之聲請，由其一造
    辯論而為判決。
二、原告起訴主張：
  (一)緣被告戊○○前向原告之被繼承人汪家展借得新臺幣（下同
    ）36,560,750元，並簽發支票以為擔保，惟上開支票自民國
    95年7 月20日起即陸續跳票，被告戊○○亦拒不還款，嗣經
    汪家展向本院聲請對被告戊○○核發支付命令在案。詎料，
    被告戊○○竟在上開支票開始跳票後數日即95年7 月31日，
    以買賣為名義，將其所有坐落臺北縣板橋巿江子翠段第一崁
    小段105 之31地號、權利範圍萬分之38之土地暨其上5302建
    號即門牌號碼臺北縣板橋巿民生路3 段30號8 樓、權利範圍
    全部之房屋（下稱系爭不動產）移轉登記予被告丙○○名下
    ，嗣被告丙○○再於95年12月20日，以贈與為名義，將系爭
    不動產土地權利範圍萬分之34暨房屋權利範圍千分之525 部
    分移轉登記予被告乙○○，前述買賣、贈與與移轉行為之目
    的均在妨礙債權人債權之行使，顯係基於通謀虛偽意思表示
    ，皆應屬無效。爰依民法第242 條規定代位被告戊○○行使
    民法第767 條物上請求權而提起本訴，並先位聲明：1.確認
    被告丙○○與乙○○間就系爭不動產土地權利範圍萬分之34
    暨房屋權利範圍千分之525 部分所為之贈與及所有權移轉登
    記行為不存在。確認被告戊○○與丙○○間就系爭不動產所
    為之買賣及所有權移轉登記行為不存在。2.被告乙○○於95
    年12月20日就系爭不動產土地權利範圍萬分之34暨房屋權利
    範圍千分之525 部分在臺北縣板橋地政事務所之所有權移轉
    登記應予塗銷，並回復登記為被告丙○○所有。被告丙○○
    於95年7 月31日就系爭不動產在臺北縣板橋地政事務所之所
    有權移轉登記應予塗銷，並回復登記為被告戊○○所有。
  (二)倘先位主張及聲明不成立，惟因被告戊○○於95年7 月31日
    移轉系爭不動產所有權予被告丙○○後，名下已無財產，且
    經催討仍拒絕還款，造成原告求償困難，而被告丙○○、乙○○應知彼等買賣、贈與行為損及原告之債權，自屬詐害債
    權之行為，爰依民法第244 條規定訴請撤銷上開買賣、贈與
    行為及請求回復原狀，並備位聲明：1.被告丙○○與乙○○
    間就系爭不動產土地權利範圍萬分之34暨房屋權利範圍千分
    之525 部分移轉所為之債權及物權行為應予撤銷。被告戊○○與丙○○間就系爭不動產移轉所為之債權及物權行為應予
    撤銷。2.被告乙○○於就系爭不動產土地權利範圍萬分之34
    暨房屋權利範圍千分之525 部分在臺北縣板橋地政事務所之
    所有權移轉登記應予塗銷，並回復登記為被告丙○○所有。
    被告丙○○於95年7 月31日就系爭不動產在臺北縣板橋地政
    事務所之所有權移轉登記應予塗銷，並回復登記為被告戊○○所有。
三、被告丙○○、乙○○則辯以下倩：
  (一)被告丙○○與戊○○於95年7 月24日簽訂不動產買賣契約書
    ，約定被告丙○○以680 萬元之價格向被告戊○○買受系爭
    不動產。被告戊○○於95年7 月31日將系爭不動產移轉登記
    予被告丙○○所有，而被告丙○○則於95年8 月1 日以花蓮
    第一信用合作社存款帳戶內存款，先後匯款1,713,556 元、
    2,864,484 元至被告戊○○在中國信託商業銀行永吉分行、
    板新分行還款專戶，以清償其積欠該銀行之抵押借款，又於
    同年月2 日自上開存款帳戶提領現金2,221,960 元交付被告
    戊○○作為尾款，並經被告戊○○簽收具領無誤，顯見雙方
    均已履約完畢，並無虛偽買賣之情形存在。
  (二)又上開買賣價金之一部分係用以清償被告戊○○原積欠中國
    信託商業銀行之抵押借款，對普通債權人而言，難謂為詐害
    行為。況被告丙○○不僅無從得知被告戊○○支票跳票之事
    ，且被告戊○○因系爭不動產買賣行為而有所收益，亦不損
    及債權人，自不屬詐害債權之行為。此外，被告丙○○與戊○○洽談買賣契約之時間點早在95年7 月20日前，斯時被告
    戊○○尚無跳票紀錄，是被告丙○○實無法詐害債權。
  (三)聲明：原告之訴駁回。
四、被告戊○○未於言詞辯論期日到場，亦未提出書狀作何聲明
    或陳述。
五、本院之判斷：
  (一)原告主張被告戊○○於95年7 月31日以買賣為原因，將其所
    有之系爭不動產移轉登記予被告丙○○，被告丙○○復於同
    年12月20日以贈與為原因，將其所有之系爭不動產土地權利
    範圍萬分之34及房屋權利範圍千分之525 部分移轉登記予被
    告乙○○等情，為被告丙○○、乙○○所不爭執，並有原告
    提出之臺北縣板橋地政事務所網路申領異動索引、建物登記
    謄本各1 份附卷可稽（見本院卷第21、22頁），且經臺北縣
    板橋地政事務所於96年8 月24以北縣板地登字第0960012991
    號函覆本院之上開土地登記申請資料影本2 份存卷足憑（見
    本院卷第37至67頁），自堪信為真實。
  (二)又原告先位主張被告戊○○與丙○○間就系爭不動產所為之
    買賣暨物權行為，以及被告丙○○與乙○○間就系爭不動產
    土地權利範圍萬分之34暨房屋權利範圍千分之525 部分所為
    之贈與及物權行為，均係基於通謀虛偽意思表示而無效；備
    位主張被告戊○○將系爭不動產所有權移轉登記予被告丙○○之行為，有害及原告之債權，故依民法第244 條規定訴請
    撤銷並回復原狀等語。惟被告丙○○、乙○○則均否認上情
    ，並以伊等上開法律行為並非基於通謀虛偽意思表示，且被
    告丙○○購買系爭不動產之價金係用以清償被告戊○○所積
    欠之抵押貸款，對於普通債權人而言，非屬詐害行為，且被
    告戊○○因該出售行為而有所收益，亦不損及債權人，況伊
    等不知被告被告戊○○支票跳票之事等語資為抗辯。茲就原
    告先、備位主張及聲明分敘如下。
  (三)先位主張及聲明部分：
    1.被告丙○○抗辯：其與被告戊○○於95年7 月24日就系爭
      不動產簽訂買賣契約書，雙方約定買賣價金為680 萬元，
      被告丙○○已於95年8 月1 日以其所開設花蓮第一信用合
      作社存款帳戶內存款，先後匯款1,713,556 元、2,864,48
      4 元至被告戊○○在中國信託商業銀行永吉分行、板新分
      行還款專戶，以清償其積欠該銀行之抵押借款，又於同年
      月2 日自上開存款帳戶提領現金2,221,960 元交付被告戊○○作為尾款，亦經被告戊○○簽收具領無誤等語，並提
      出不動產買賣契約書影本、花蓮第一信用合作社復興分行
      活期儲蓄存款存摺（戶名丙○○）影本各1 份及花蓮一信
      跨行匯款回單影本2 紙為憑（見本院卷第81至94頁）。原
      告則不否認上開買賣契約書、存摺及匯款回單之真正，惟
      仍主張：(1)被告戊○○與丙○○間簽訂買賣契約書後，僅
      短短數日即完成系爭不動產過戶，且被告丙○○係於系爭
      不動產過戶後始開始付款，甚至以現金支付2,221,960 元
      鉅款，顯與常情不符，(2)再據被告丙○○於97年3 月6 日
      到庭所陳「仲介公司打電話問我是否有要在臺北買房子..
      . 後來被告戊○○打電話跟伊約看房子的時間」，惟仲介
      人員為業績考量，絕不會讓買賣雙方有自行聯絡之機會，
      又其陳稱「交屋後我就跟管理員講，戊○○已經不住在這
      裡，而且註銷他持有的門禁卡」，惟本院核發之支付命令
      確仍於95年10間合法送達該址，足見被告戊○○、丙○○
      並非善意交易人云云。
    2.查被告丙○○與戊○○於95年7 月24日就系爭不動產簽訂
      買賣契約書後，即於同年8 月1 日自其開設之花蓮第一信
      用合作社活期存款帳戶內提領現金4,578,040 元，再匯款
      1,713,556 元至被告戊○○在中國信託商業銀行永吉分行
      帳號000000000000號帳戶內，又匯款2,864,484 元至被告
      戊○○在該銀行板新分行帳號000000000000號帳戶內等事
      實，除據被告丙○○提出存摺影本1 份及花蓮一信跨行匯
      款回單影本2 紙為證外（見本院卷第92、94頁），亦經本
      院向中國信託商業銀行股份有限公司查詢後確認前揭2 帳
      戶均為被告戊○○貸款還款專戶無訛，有該公司96年12月
      4 日中信銀集作字第096510108 號函附之貸款申請資料影
      本2 份及該公司96年12月17日中信銀集作字第96510495號
      函1 件在卷可查（見本院卷第146 至158 頁、第162 頁）
      ，且原告對於被告丙○○確有匯款代償被告戊○○之抵押
      借款一節亦不爭執（見本院卷第119 至129 頁），是被告
      丙○○抗辯其曾匯款代償被告戊○○積欠中國信託商業銀
      行之貸款等情，自堪予採信。
    3.又原告雖否認被告丙○○另交付現金2,221,960 元予被告
      戊○○以作為上開買賣價金之尾款。惟被告丙○○另於95
      年8 月2 日自其開設之花蓮第一信用合作活期存款帳戶內
      提領現金2,221,960 元，此觀諸其提出之該帳戶存摺影本
      即明（見本院卷第93頁），而該筆款項之金額又恰巧與被
      告丙○○應付買賣價金扣除已代償前揭銀行貸款之餘款2,
      221,960 元（6,800,000 －4,578,040 ＝2,221,960） 相
      同；再參酌被告丙○○抗辯其為籌措上開買賣價金而出售
      其委託大華證券股份有限公司（下稱大華證券公司）所承
      作之「92亞銀債券附買回債券」，並由該公司於95年8 月
      1 日匯款550 萬元至其開設之花蓮第一信用合作社活期存
      款帳戶內等語，並提出第一商業銀行匯款申請書回條影本
      1 紙、餘額證明影本、買進成交單影本各2 件為證（見本
      院卷第141 至145 頁），而原告亦不否認大華證券公司匯
      款550 萬元確為被告丙○○從事債券交易之獲利（見本院
      卷第164 至165 頁），則衡諸常情，倘被告丙○○係與戊○○偽作買賣交易，又何需大費周章地處分其所有之債券
      以籌措資金以及提領恰與買賣價金尾款數額相同之鉅款？
      是被告丙○○辯稱其確有交付現金2,221,960 元予被告戊○○收受等語，即非無據。再參酌被告丙○○曾匯款代償
      被告戊○○積欠中國信託商業銀行之貸款一節，自足認被
      告丙○○辯稱其與被告戊○○就系爭不動產之買賣並非虛
      偽等語，尚非子虛。
    4.至原告雖仍執前詞否認被告丙○○與戊○○間買賣契約之
      真正。然而，一般房屋買賣之洽談、簽約、付款方式及流
      程，並無制式規範，悉依買賣雙方具體狀況及商議結果而
      定，是原告徒以被告丙○○與戊○○間就系爭不動產買賣
      交易簽約迄至過戶之時程、過戶與付款之順序、現金付款
      之方式等與常情不符，而主張該交易為虛偽云云，自乏依
      據。又原告所指被告丙○○於97年3 月6 日到庭所述被告
      戊○○未居住於系爭不動產一節，縱與實情有違，亦與其
      等就系爭不動產所為買賣交易之真偽無涉，是原告遽指被
      告丙○○與戊○○間就系爭不動產所為買賣及所有權移轉
      行為均係出於通謀虛偽意思表示云云，即難認為有理由。
    5.綜上，原告並未舉證證明被告戊○○與丙○○間就系爭不
      動產所為之買賣及所有權移轉行為係出於通謀虛偽意思表
      示，又被告戊○○出賣並移轉系爭不動產予被告丙○○之
      行為，既非虛偽交易，自屬有效之法律行為，則被告丙○○嗣贈與並移轉系爭不動產應有部分予被告乙○○，不論
      是否基於通謀虛偽意思表示而為，原告對之亦無主張無效
      之餘地。是原告先位聲明請求(1)確認被告丙○○與乙○○
      間就系爭不動產土地權利範圍萬分之34暨房屋權利範圍千
      分之525 部分所為之贈與及所有權移轉登記行為不存在，
      確認被告戊○○與丙○○間就系爭不動產所為之買賣及所
      有權移轉登記行為不存在，以及(2)判命被告乙○○於95年
      12月20日就系爭不動產土地權利範圍萬分之34暨房屋權利
      範圍千分之525 部分在臺北縣板橋地政事務所之所有權移
      轉登記應予塗銷，並回復登記為被告丙○○所有，被告丙○○於95年7 月31日就系爭不動產在臺北縣板橋地政事務
      所之所有權移轉登記應予塗銷，並回復登記為被告戊○○
      所有，洵屬無據，應予駁回。
  (四)備位主張及聲明部分：
    1.按債務人所為之有償行為，於行為時明知有損害於債權人
      之權利者，以受益人於受益時亦知其情事者為限，債權人
      得聲請法院撤銷之，民法第244 條第2 項定有明文。次按
      債務人出賣其財產非必生減少資力之結果，苟出賣之財產
      已獲得相當之對價，用以清償具有優先債權之債務，則一
      方面減少其財產，一方面減少其債務，其對於普通債權人
      ，即難謂為詐害行為，最高法院51年臺上字第302 號判例
      意旨參照。查被告丙○○以680 萬元之代價向被告戊○○
      購買系爭不動產，其中4,578,040 元已用以清償被告戊○○積欠中國信託商業銀行之抵押貸款債務，餘款2,221,96
      0 元亦以現金付訖，已如前述，則被告戊○○出售系爭不
      動產之部分買賣價金乃用以清償具有優先受償權之抵押借
      款債權，因而減少其債務，則對於普通債權人而言，即難
      謂屬詐害行為，況被告戊○○另有受領現金2,221,960 元
      ，亦難認其已陷於無資力狀態而有害及債權人之債權。抑
      且，被告丙○○已陳明其係透過仲介公司得悉被告戊○○
      欲出售系爭不動產，並不知道被告戊○○另積欠債務或支
      票跳票之事等語，而原告復未就被告丙○○明知被告戊○○所為之買賣及所有權移轉行為有害及原告債權一節舉證
      以實其說，自不得依民法第244 條第2項 規定行使撤銷權
      。
    2.從而，原告備位聲明請求判命(1)被告丙○○與乙○○間就
      系爭不動產土地權利範圍萬分之34暨房屋權利範圍千分之
      525 部分移轉所為之債權及物權行為應予撤銷，被告戊○○與丙○○間就系爭不動產移轉所為之債權及物權行為應
      予撤銷，以及(2)被告乙○○於就系爭不動產土地權利範圍
      萬分之34暨房屋權利範圍千分之525 部分在臺北縣板橋地
      政事務所之所有權移轉登記應予塗銷，並回復登記為被告
      丙○○所有，被告丙○○於95年7 月31日就系爭不動產在
      臺北縣板橋地政事務所之所有權移轉登記應予塗銷，並回
      復登記為被告戊○○所有，亦無所據，應予駁回。
六、本件判決事證基礎已臻明確，兩造其餘主張、陳述及所提證
    據，暨攻擊、防禦方法，經本院審酌後，認與判決結果已無
    影響，爰不再一一論述，併予敘明。
七、結論：原告之訴為無理由，依民事訴訟法第385 條第1 項前
    段、第78條、第85條第1 項前段，判決如主文。
中    華    民    國    97    年    5     月    7     日
                  民事第三庭審判長法  官  朱耀平
                                  法  官  黃信滿
                                  法  官  王瑜玲
以上正本係照原本作成
如對本判決上訴，須於判決送達後20日內向本院提出上訴狀
中    華    民    國    97    年    5     月    12    日
                                  書記官  黃美雲


司法院資訊處製作；財團法人民間司法改革基金會備份。
